臺灣高等法院民事判決
108年度重家上字第79號
上  訴  人  A○○  
訴訟代理人  李錫永律師
被  上訴人  庚○○  
            己○○  
共      同
訴訟代理人  林忠儀律師
被  上訴人  辛○○  
            乙○○  
            丙○○  
            丁○○  
上列當事人間確認繼承權不存在事件，上訴人對於中華民國108
年11月12日臺灣新北地方法院108年度重家訴字第1號第一審判決
提起上訴，本院於109年9月15日言詞辯論終結，判決如下：
    主      文
上訴駁回。
第二審訴訟費用由上訴人負擔。
    事實及理由
一、本件被上訴人辛○○、乙○○、丙○○、丁○○(下稱辛○○等4人，分
    稱其名)經合法通知，未於言詞辯論期日到場，核無民事訴
    訟法第386條所列各款情形，爰依上訴人之聲請，由其一造
    辯論而為判決。
二、本件上訴人主張：訴外人B○○於民國105年7月5日死亡並留有
    遺產，合法繼承人共有5位，分別為訴外人C○○(即B○○配偶)
    、訴外人D○○、E○○、F○○與伊(均為B○○與C○○之子女），上開
    繼承人依法申報遺產稅時，發現財政部北區國稅局(下稱北
    區國稅局)於107年3月21日遺產稅核定書增列被上訴人庚○○
    、己○○(即B○○與訴外人戊○○之子女，下合稱庚○○等2人，分
    稱其名，與辛○○等4人合稱被上訴人)與訴外人G○○(均為B○○
    與訴外人H○○之子女3人)為繼承人。上訴人不爭執G○○有繼承
    權，惟庚○○等2人雖經B○○於68年3月17日認領，並從父姓，
    但於70年1月13日已由訴外人壬○○、辛○○（下稱壬○○等2人，
    分稱其名）收養，改從養父姓並更名為陳○宗、陳○秀，迄至
    壬○○86年7月9日死亡，均未終止與壬○○之收養關係，仍為壬
    ○○之養子女，並非B○○之繼承人。詎庚○○等2人前對辛○○等4
    人提起確認庚○○等2人與壬○○等2人收養無效之訴，原法院以
    105年親字第90號判決確認收養無效確定（下稱系爭確認收
    養無效訴訟、系爭收養無效確定判決），惟伊於107年11月2
    7日始得知該判決存在。庚○○等2人與壬○○等2人實質收養關
    係長達36年，卻為取得B○○之繼承人資格，而主張收養自始
    無效，對壬○○等2人顯失公平，有違民法第148條規定之誠信
    原則，自應認收養有效，庚○○等2人不得繼承B○○之遺產。因
    北區國稅局仍列庚○○等2人為B○○之繼承人，且庚○○等2人主
    張其等均為B○○之繼承人，則庚○○等2人是否為B○○之繼承人
    即屬不明，致伊繼承之權利有受侵害之虞，伊訴請確認庚○○
    等2人對B○○遺產之繼承權不存在，自有即受確認判決之法律
    上利益。又伊就系爭確認收養無效訴訟有法律上之利害關係
    ，原法院與庚○○等2人均未通知與告知伊參加該訴訟，致伊
    非因可歸責於己之事由而未參加，而不能提出足以影響判決
    結果之攻擊或防禦方法，自得依家事事件法第48條第2項、
    民事訴訟法第507條之1前段規定，請求撤銷系爭收養無效確
    定判決。爰提起本件訴訟，求為命㈠確認庚○○等2人對B○○遺
    產之繼承權不存在，㈡系爭收養無效確定判決應予撤銷之判
    決。
三、被上訴人部分：
  ㈠庚○○等2人抗辯：伊等係B○○之非婚生子女，於68年3月17日經
    B○○認領，與B○○之親子關係存在，自為B○○之繼承人。伊等
    雖於70年1月13日與壬○○等2人辦理收養登記，惟未簽訂書面
    收養契約，又伊等自幼即與生母戊○○同住，受戊○○扶養，並
    未與壬○○等2人同住，亦未受壬○○等2人撫育，伊等與壬○○等
    2人之收養關係自屬無效，並經系爭收養無效確定判決確認
    無誤，伊等自為B○○之繼承人，上訴人訴請確認伊等對B○○遺
    產之繼承權不存在，為無理由。另上訴人於107年7月30日向
    原法院具狀提起本件訴訟時，已知有系爭收養無效確定判決
    存在，其遲至同年12月26日始追加訴請撤銷系爭收養無效確
    定判決之第三人撤銷之訴，顯逾30日之法定不變期間，亦不
    應准許等語。
  ㈡辛○○等4人未於言詞辯論期日到場，亦未提出書狀作何聲明或
    陳述。
四、原審為上訴人敗訴之判決，上訴人不服提起本件訴訟，聲明
    ：㈠原判決廢棄。㈡確認庚○○等2人對B○○遺產之繼承權不存在
    。㈡系爭收養無效確定判決應予撤銷。庚○○等2人則答辯聲明
    ：上訴駁回。
五、兩造不爭執之事項(見本院卷第112頁)：
  ㈠庚○○（原名陳○宗）、己○○（原名陳○卉、陳○秀）係B○○、戊○
    ○依序於65年10月6日、67年12月6日所生之非婚生子女，並
    分別經B○○於68年3月17日認領為四男、長女，有戶籍謄本足
    憑（見原審卷一第25、55、57、59頁）。
  ㈡庚○○、己○○依序於100年11月29日、100年12月8日與辛○○終止
    收養關係。
  ㈢系爭收養無效確定判決確認庚○○等2人於70年1月13日與壬○○
    等2人之收養為無效（見原審卷一第98至104頁）。
  ㈣庚○○等2人與B○○間血緣關係存在。
  ㈤庚○○等2人與壬○○等2人並未訂立書面收養契約。
六、本院判斷：
  ㈠上訴人請求確認庚○○等2人對B○○遺產之繼承權不存在部分：
　⒈按收養子女，應以書面為之，但自幼撫養為子女者，不在此
    限。19年12 月26日修正公布之民法第1079條定有明文。查
    戶籍登記雖曾登載庚○○等2人於70年1月13日經壬○○等2人收
    養，有戶籍謄本足憑（見原審卷一第55至59頁），惟兩造均
    不爭執庚○○等2人與壬○○等2人並未簽訂書面收養契約(見本
    院卷第112頁)，則庚○○等2人與壬○○等2人間之收養關係是否
    有效，依當時應適用之19年12月20日修正公布之民法第1079
    條規定，自應以壬○○等2人是否自幼撫育庚○○等2人為斷。
　⒉庚○○等2人抗辯：壬○○等2人係居住於○○市○○市○○街00號4樓(下稱雙園街住所)，壬○○等2人之子乙○○就讀○○國小，畢業紀念冊通訊錄地址亦記載上址。而伊等雖於70年1月3日與壬○○等2人辦理收養登記，惟仍與戊○○同住於○○縣○○市○○街000巷00號4樓(下稱溪尾街住所，現門牌整編為○○市○○區○○街00號4樓)，未與壬○○等2人同住，己○○與乙○○就讀同一所小學，但畢業紀念冊通訊錄地址既不相同，可見庚○○等2人並未受壬○○等2人撫育等語，已據提出○○國小畢業紀念冊為證(見本院卷第211至215頁)，核與①辛○○陳稱：伊沒有扶養庚○○等2人，與戊○○沒有什麼互動往來，因伊自己養小孩就已經很辛苦，伊與壬○○有事才跟戊○○聯絡，平常各過各的，當初伊小姑戊○○說小孩子爸爸的老婆說戶籍怎會多出兩個人，不知道是伊先生壬○○還是戊○○說，不然由壬○○去辦理收養，就不要放在生父那邊，庚○○等2人沒有來伊家住過一天，因為伊家住不下，伊家裡還有公公婆婆、小孩、大伯、大伯小孩同住，那時候還沒有增建4樓，只有3樓，擠不下庚○○等2人等語（見本院卷第258至261頁）；②證人戊○○證稱：庚○○等2人出生時，伊住○○市○○區仁愛街，幾號忘記了，庚○○等2人沒有搬去生父B○○家住過，都是伊自己扶養，後來因為B○○說他太太跟他母親在吵，請伊暫時將庚○○等2人遷給我堂哥壬○○，當時伊住在溪尾街住所，因此庚○○等2人畢業紀念冊地址都寫溪尾街住所，那時候溪尾街住所是伊父親的，伊父親過世後就變成伊的，伊戶籍也設於此等語相符(見本院卷第261至265頁)。本院審酌雙園街住所為3樓加強磚造，總面積與層次面積均為80平方公尺，折算約為24.2坪(計算式：80*0.3025=24.2），有建物登記謄本足憑(見本院卷第305頁)，供壬○○等2人與3名子女、壬○○父母、壬○○兄長與其子女居住，並不寬敞，而戊○○尚有其父所有之溪尾街住所可供居住使用，且己○○、壬○○等2人之子丁○○均就讀正義國小，畢業紀念冊通訊錄地址卻分別記載溪尾街住所、雙園街住所等情，因認庚○○等2人抗辯：其等於70年1月13日與壬○○等2人辦理收養登記前後，均未與壬○○等2人同住，亦未受壬○○等2人之撫育等情，堪信屬實。
　⒊上訴人雖主張：戊○○與B○○共生3名小孩，第3名為甲○○，甲○○
    並未出養予壬○○等2人，且甲○○另案對伊訴請確認與B○○之親
    子關係存在(案列原法院108年度親字第30號)，亦經伊不爭
    執，如戊○○係因B○○之太太與母親在吵，始將庚○○等2人戶籍
    遷至壬○○等2人住所，豈有不將甲○○戶籍併予遷走之理，可
    見庚○○等2人已出養予壬○○等2人云云。惟查，甲○○係B○○與
    戊○○於69年8月28日所生之子，未經B○○認領，有戶籍謄本足
    憑（見本院卷第206之1至206之2頁），與庚○○等2人於68年3
    月17日即經B○○認領，並遷入B○○戶籍之情，並不相同。甲○○
    既未經B○○認領，戶籍上未登載生父為B○○，亦未遷入B○○戶
    籍，衡情自不生為平息B○○婚外產子並予以認領所生家庭糾
    紛，而需以出養予他人之方式解決遷出戶籍之問題，尚難以
    甲○○未出養予壬○○等2人，遽予推測壬○○等2人有自幼撫育庚
    ○○等2人之收養事實。上訴人此部分之主張，並不足採。　
　⒋上訴人雖主張：庚○○等2人與壬○○等2人實質收養關係長達36
    年，卻為取得B○○之繼承人資格，始主張收養自始無效，有
    違民法第148條規定之誠信原則，自應認收養有效云云。惟
    查，庚○○等2人自幼即與生母戊○○同住，受戊○○撫育，並未
    與壬○○等2人同住，亦未受壬○○等2人撫育，與壬○○等2人間
    並無實質收養關係存在，已如前述。且庚○○等2人因與壬○○
    等2人間無實質收養關係存在，為使其等與B○○之親子關係符
    合實際狀況，已依序於100年11月29日、同年12月8日與辛○○
    終止收養登記，此為兩造所不爭執（不爭執事項㈡參照），
    而壬○○於86年7月9日死亡，有戶籍謄本足憑(見原審卷一第7
    3頁)。則庚○○等2人因壬○○已死亡，無從以終止收養之方式
    ，使其等與B○○間之親子關係回復為實際上並未出養之真正
    狀況，則其等以提起系爭確認收養無效訴訟方式，除去其等
    與B○○間親子關係不明之狀態，核屬權利之正當行使。另徵
    諸庚○○等2人於B○○105年7月5日死亡前之100年間，即終止與
    辛○○之收養關係等情，可見庚○○等2人訴請確認其等與壬○○
    等2人間收養無效，旨在確認其等與壬○○等2人親子關係存否
    ，取得B○○繼承人資格僅為回復真正親子關係後之附帶效果
    ，難認有何違反誠信原則可言。又收養無效，乃自始當然無
    效，縱經長期戶籍登記，亦不影響其法律效果，或使其轉為
    有效。是上訴人此部分之主張，顯無可採。
　⒌綜上，庚○○等2人與壬○○等2人於70年1月13日所為收養登記，
    並未訂立書面收養契約，亦無自幼撫育之事實，庚○○等2人
    與壬○○等2人間之收養自屬無效，並無親子關係存在。而庚○
    ○等2人雖係B○○之非婚生子女，然已於68年3月17日經B○○認
    領，與B○○之親子關係存在，自為B○○之繼承人。則上訴人訴
    請確認庚○○等2人對B○○遺產之繼承權不存在，為無理由，不
    應准許。
  ㈡上訴人提起第三人撤銷之訴部分：
  ⒈按確認收養關係存在或不存在事件為甲類家事訴訟事件。甲
    類家事訴訟事件所為確定之終局判決，對於第三人亦有效力
    。家事事件法第48條第1項但書所定之人或其他與家事訴訟
    事件有法律上利害關係之第三人，非因可歸責於己之事由而
    未參加訴訟者，得請求撤銷對其不利部分之確定終局判決，
    並準用民事訴訟法第5編之1第三人撤銷訴訟程序之規定。家
    事事件法第3條第1項第4款、第48條第1項前段、第2項分別
    定有明文。次按有法律上利害關係之第三人，非因可歸責於
    己之事由而未參加訴訟，致不能提出足以影響判決結果之攻
    擊或防禦方法者，得以兩造為共同被告對於確定終局判決提
    起撤銷之訴，請求撤銷對其不利部分之判決。民事訴訟法第
    507條之1前段亦定有明文。
  ⒉經查，庚○○等2人對辛○○等4人提起系爭確認收養無效訴訟，
    係家事事件法第3條第1項第4款所定之甲類家事訴訟事件，
    依同法第48條第1項前段規定，系爭收養無效確定判決對上
    訴人亦有效力。系爭收養無效確定判決確認庚○○等2人與壬○
    ○等2人收養無效，則庚○○等2人與B○○之父子關係即屬存在，
    而得繼承B○○之遺產。上訴人為B○○之繼承人，其得繼承之B○
    ○遺產即因系爭收養無效確定判決之結果而受影響，為有法
    律上利害關係之第三人。又家事事件法第40條第1項規定：
    「第3條所定甲類或乙類家事訴訟之結果，於第三人有法律
    上利害關係者，法院應於事實審言詞辯論終結前相當時期，
    將訴訟事件及進行程度，以書面通知已知悉之該第三人，並
    將判決書送達之。」原法院於審理系爭確認收養無效訴訟時
    ，依庚○○等2人所提出B○○訃文所載「孝男A○」等字(見原法
    院105年度親字第90號卷第28頁)，已知悉上訴人為有法律上
    利害關係之第三人，卻未依前揭規定將該訴訟事件及進行程
    度，以書面通知上訴人，亦未將該判決書送達上訴人，則上
    訴人主張：其於107年11月27日出席原法院調解庭時，始知
    悉系爭確認收養無效訴訟，即非無據，堪認上訴人顯非因可
    歸責於己之事由而未參加訴訟，核與家事事件法第48條所規
    定得提起第三人撤銷訴訟之要件相符。
  ⒊庚○○等2人雖抗辯：上訴人於107年7月30日提起本件訴訟時，
    已知系爭收養無效確定判決，遲至同年12月26日始追加第三
    人撤銷之訴，顯逾30日之法定不變期間云云。惟查，上訴人
    107年7月31日家事起訴狀係記載：經向戶政機關查詢亦僅能
    得知，庚○○等2人係於106年1月9日辦理「撤銷被壬○○、辛○○
    共同收養登記」，上訴人於107年4月16日函請庚○○等2人提
    供相關文件說明遭拒，庚○○等2人是否確有合法繼承權，不
    無諸多疑義等語(見原審卷一第17頁)，可見上訴人係因向戶
    政機關查詢，始知庚○○等2人與壬○○等2人之收養登記已不存
    在，庚○○等2人復未主動提供相關文件，尚難認上訴人於107
    年7月31日起訴時已知悉系爭收養無效確定判決。再者，原
    法院審理系爭確認收養無效訴訟時，已知悉上訴人為有法律
    上利害關係之第三人，本應依法將該判決書送達上訴人，惟
    原法院卻未依法送達，自難在無明確與堅強證據之情況下，
    將原法院疏未送達之不利益諉由上訴人承擔。從而，庚○○等
    2人抗辯上訴人提起第三人撤銷之訴逾30日之法定期間云云
    ，並不足採。
  ⒋次查，上訴人固非因可歸責於己之事由而未參加系爭確認收
    養無效訴訟，然上訴人於本件第三人撤銷訴訟聲請訊問證人
    辛○○、戊○○，惟證人於本院109年7月30日準備期日所為證述
    ，不足以證明壬○○等2人有自幼撫育庚○○等2人之事實，業經
    本院認定如前。此外，上訴人復未能提出足以影響系爭收養
    無效確定判決結果之攻擊或防禦方法，則其對系爭收養無效
    確定判決提起撤銷之訴，自無理由。
七、從而，上訴人訴請確認庚○○等2人對B○○遺產之繼承權不存在
    ，與撤銷系爭收養無效確定判決，非屬正當，不應准許。原
    審為上訴人敗訴之判決，所持理由雖與本院不同，惟結論並
    無二致，仍應予維持。上訴論旨指摘原判決不當，求予廢棄
    改判，為無理由，應駁回其上訴。
八、本件事證已臻明確，兩造其餘之攻擊或防禦方法及所用之證
    據，經本院斟酌後，認為均不足以影響本判決之結果，爰不
    逐一論列，附此敘明。
九、據上論結，本件上訴為無理由，依家事事件法第51條，民事
    訴訟法第449條第2項、第78條、第463條、第385條第1項前
    段，判決如主文。
中　　華　　民　　國　　109 　年　　9 　　月　　29　　日
                  家事法庭
                      審判長法  官  王怡雯
                            法  官  朱美璘
                            法  官  何君豪
正本係照原本作成。
如不服本判決，應於收受送達後20日內向本院提出上訴書狀，其
未表明上訴理由者，應於提出上訴後20日內向本院補提理由書狀
（均須按他造當事人之人數附繕本）上訴時應提出委任律師或具
有律師資格之人之委任狀；委任有律師資格者，另應附具律師資
格證書及釋明委任人與受任人有民事訴訟法第466 條之1第1項但
書或第2項（詳附註）所定關係之釋明文書影本。如委任律師提
起上訴者，應一併繳納上訴審裁判費。
中　　華　　民　　國　　109 　年　　9 　　月　　30　　日

  　　　　　　　　　　　　　書記官  陳奕伃
附註：
民事訴訟法第466條之1（第1項、第2項）：
對於第二審判決上訴，上訴人應委任律師為訴訟代理人。但上訴
人或其法定代理人具有律師資格者，不在此限。
上訴人之配偶、三親等內之血親、二親等內之姻親，或上訴人為
法人、中央或地方機關時，其所屬專任人員具有律師資格並經法
院認為適當者，亦得為第三審訴訟代理人。